【裁判字號】    89,訴,637
【裁判日期】    900328
【裁判案由】    綜合所得稅
【裁判全文】
臺北高等行政法院判決                              八十九年度訴字第六三七號
                              .
    原      告  甲○○
    被      告  財政部臺北市國稅局
    代  表  人  乙○○（局長）
    訴訟代理人  宋碧雲
                高博文
右當事人間因綜合所得稅事件，原告不服財政部中華民國八十九年八月九日台財訴第
0000000000號訴願決定，提起行政訴訟。本院判決如左：
    主  文
原告之訴駁回。
訴訟費用由原告負擔。
    事  實
甲、事實概要：
    緣原告從事代書業務，八十六年度綜合所得稅結算申報，自行申報執行業務所得
    新台幣（下同）五六、六三○元，經被告核定為五二五、八九四元，合併綜合所
    得總額為二、一八一、一○四元，淨額為一、四一一、六○四元。原告對原核定
    執行業務所得五二五、八九四元不服，主張一般土地登記代理人以同一委託人為
    一件收費，非以土地、房屋之多寡收費，執行業務者收入標準以土地、房屋之多
    寡收費之法源依據為何等情，申經被告複查結果，未獲變更，原告仍不服，提起
    訴願亦遭駁回，遂提起行政訴訟。
乙、兩造聲明：
    (一)原告聲明求為判決：訴願決定及原處分均撤銷。
    (二)被告聲明求為判決：駁回原告之訴。
丙、兩造之爭點：
    (一)財政部「八十六年稽徵機關核算執行業務者收入標準及附註」有無法律依據？
    (二)上開標準及附註有無違反公寓大廈管理條例第四條第二項規定？
原告主張之理由：
一、中華民國八十四年六月二十八日總統華統（一）義字第四三一六號令公布公寓大
    廈管理條例，其第四條第二項規定：專有部份不得與其所建築物共用部分及其基
    地所有權或地上權之應有部分分離而為移轉或設定負擔。是國稅局「八十六年稽
    徵機關核算執行業務者收入標準及附註」函核定在後應受其拘束。
二、茲因台灣建地持分細分，一間建物座落在多筆地號上者比比皆是，所以在買賣移
    轉或設定抵押權時，全台灣的地政事務所皆依據首揭管理條例，規定土地及建物
    所有權不得分離而為移轉或設定負擔。是本件土地代書執行業務時，亦依據此規
    定，以同一間房屋及其座落地號之土地（不論筆數多寡）必須合為一件辦理移轉
    或設定抵押權，係依法有據。依憲法第二十三條規定及大法官會議第三一三號解
    釋、涉及人民權利義務之規定應由法律定之，若法律授權行政機關以命令做補充
    規定者，授權內容、範圍應具體明確。惟詳讀上開「稽徵機關核算執行業務者收
    入標準附註五、第四項」可知其規定已違反首揭公寓大廈管理條例第四條第二項
    之規定，原告在地政機關依法認定土地及建物必須合為一件之登記案件，收件之
    後，國稅局卻把所有權依法不得分離者，逕行分割分離為數件（即電腦核定清單
    上之核定筆數），藉此提高執行業務者收入，使當事人所得收入提升，俾累進其
    所得稅適用之稅率。按所得稅課徵係公法行為，其課徵應有一定法律依據。國稅
    局為中央機關，殊不知未經授權的行政裁量權已牴觸法律規定，自始即未能發生
    合法的效果可言。
三、訴願決定書的理由二的第三行「訴願人不服主張一般土地登記代理人以同一委託
    人為一件收費，非以土地房屋之多寡收費，執行業務者收入標準以土地、房屋多
    寡計費之法源依據為何等．．。」明顯迴避原告訴願主旨，茲說明如后：
    原告主張一間房屋與其土地座落地號之土地辦理移轉或設定抵押權時按首揭公寓
    大廈管理條例第四條第二項之規定及地政事務所登記審查規定，兩者應合為一體
    視為一件申請辦理，不得分離，所以一間房屋的基地座落不論土地之地號筆數多
    寡，依法律規定及實務皆須一件計算，不得分離計算，故國稅局的計算方式並無
    法律依據，此已在理由一、詳述之，恕不重複贅言。
四、原告雖未依法設帳但此與財政部八十六年度稽徵機關核算執行業務者收入標準的
    附註五、第四項規定是不相干兩碼事不能混為一談。且財政部的訴願決定書理由
    二、的第九行７「．．惟查訴願人並依法設帳，且未能提出足以顯示其全部真實
    所得之憑證供核，自應依同業一般收費與費用標準，核定其所得額．．」其依同
    業一般收費與費用標準等其內容不明確不具體語意不清亳無公信力。且與原告之
    訴願主旨：「稽徵機關核算執行業務者收入標準附註五、第四項」無法律依據，
    風馬牛不相及。
被告主張之理由：
一、按「執行業務者未依法辦理結算申報，或未依法設帳記載並保存憑證，或未能提
    供證明所得額之帳簿文據者，稽徵機關得依下列標準計算其收入額；但經查得確
    實收入資料較標準為高者，不在此限。．．五、土地登記代理〔按承辦案件之性
    質，每件計算如左〔〔一〕保存登記〔直轄市及省轄市三、○○○元、縣二、五
    ○○元。．．二〕塗銷、消滅、標示變更、姓名住所及管理人變更、權利內容變
    更、限制、更正、權利書狀補〔換〕發登記及其他登記〔直轄市及省轄市一、五
    ○○元，縣一、二○○元。」」．．附註．．五、土地登記代理人執行業務收費
    計算應以件為單位，所稱件原則上以地政事務所收文一案為準，再依下列規定計
    算〔一〕登記標的物分別計件〔惟包括房屋及基地之登記，實務上，有合為一案
    送件者，有分開各一案送件者，均是為一案，其件數之計算如〔四〕。〔二〕依
    登記性質分別計算，例如同時辦理所有權移轉及抵押權設定之登記，則應就所有
    權移轉登記及抵押權設定登記分別計算。〔三〕依委託人人數分別計件，以權利
    人或義務人一方之人數計算，不得將雙方人數合併計算；但如係共有物之登記，
    雖有數名共有人，仍以一件計算，且已按標的物分別計件者，即不再依委託人人
    數計件。〔四〕同一收文案有多筆土地或多棟房屋者，以土地一筆為一件或房屋
    一棟為一件計算；另每增加土地一筆或房屋一棟，則加計百分之二十五，加計部
    分以加計至百分之四百為限。為財政部八十七年二月十九日台財稅第八七一九二
    七九○一號函所明釋。八十六年度土地登記代理人執行業務費用標準為百分之三
    十。」
二、原核定依據當年度執行業務收入未設帳電腦清單及前揭收入、費用標準，核定原
    告系爭執行業務所得五二五、八九四元，併課八十六年度綜合所得稅。
三、本件原核定核算原告承辦案件之件數及執行業務收入，依首揭規定，計算無誤，
    亦為原告所不爭，原告雖主張一間房屋的基地座落不論土地之地號筆數多寡，依
    法律規定及實務皆須一件計算，不得分離計算，執行業務者收入標準以土地、房
    屋之多寡計費方式無法律依據等情。惟查原告並未依法設帳，且未能提出足以顯
    示其全部真實所得之憑證供核，自應依同業一般收費由費用標準，核定其所得額
    ，否則勢必形同鼓勵執行業務者不依法設帳登載其真實所得狀況，僅對其有利之
    主張據以請求核減所得額之不公平情事，是原告主張核無足採，原核定依首揭收
    入標準核定其承辦案件件數及執行業務收入，核定其執行業務所得五二五、八九
    四元，並無不合。
    理  由
一、按「凡執行業務者之業務或演技收入，減除業務所房租或折舊、業務上使用器材
    設備之折舊及修理費，或收取代價提供顧客使用之藥品、材料等之成本、業務上
    雇用人員之薪資、執行業務之旅費及其他直接必要費用後之餘額為所得額。」、
    「執行業務者至少應設置日記帳一種，詳細記載其業務收支項目；帳簿使用前，
    並應送主管稽徵機關登記驗印。業務支出，應取得確實憑證。憑證及帳冊最少應
    保存五年。」、「稽徵機關進行調查或復查時，納稅義務人應提示有關各種證明
    所得額之帳簿、文據；其未提示者，稽徵機關得依查得之資料或同業利潤標準，
    核定其所得額。」、「執行業務者，未依法設帳記載或未提供證明所得額之帳簿
    文據者，稽徵機關得照同業一般收費及費用標準核定其所得額」、「前項收費及
    費用標準，由財政部各地區國稅局徵詢各該業同業公會意見擬訂，報請財政部核
    定之。」所得稅法第十四條第二類第一、二款、第八十三條第一項、同法施行細
    則第十三條第二、三項所明定；又「執行業務者未依法辦理結算申報，或未依法
    設帳記載並保存憑證，或未能提供證明所得額之帳簿文據者，稽徵機關得依下列
    標準計算其收入額；但經查得確實收入資料較標準為高者，不在此限。．．五、
    土地登記代理〔按承辦案件之性質，每件計算如左〔一〕保存登記〔直轄市及省
    轄市三、○○○元、縣二、五○○元。．．〔二〕塗銷、消滅、標示變更、姓名
    住所及管理人變更、權利內容變更、限制、更正、權利書狀補〔換〕發登記及其
    他登記〔直轄市及省轄市一、五○○元，縣一、二○○元。〕」．．附註．．五
    、土地登記代理人執行業務收費計算應以件為單位，所稱件原則上以地政事務所
    收文一案為準，再依下列規定計算〔一〕登記標的物分別計件〔惟包括房屋及基
    地之登記，實務上，有合為一案送件者，有分開各一案送件者，均是為一案，其
    件數之計算如〔四〕。〔二〕依登記性質分別計算，例如同時辦理所有權移轉及
    抵押權設定之登記，則應就所有權移轉登記及抵押權設定登記分別計算。〔三〕
    依委託人人數分別計件，以權利人或義務人一方之人數計算，不得將雙方人數合
    併計算；但如係共有物之登記，雖有數名共有人，仍以一件計算，且已按標的物
    分別計件者，即不再依委託人人數計件。〔四〕同一收文案有多筆土地或多棟房
    屋者，以土地一筆為一件或房屋一棟為一件計算；另每增加土地一筆或房屋一棟
    ，則加計百分之二十五，加計部分以加計至百分之四百為限。八十六年度土地登
    記代理人執行業務費用標準為百分之三十。」為財政部八十七年二月十九日台財
    稅第八七一九二七九○一號函所明釋。原告起訴主張如事實欄所載。經查本件所
    需審究之爭點為（一）財政部「八十六年稽徵機關核算執行業務者收入標準及附
    註」有無法律依據？（二）上開標準及附註有無違反公寓大廈管理條例第四條第
    二項規定？
二、財政部「八十六年稽徵機關核算執行業務者收入標準及附註」有無法律依據？
    經查，「八十六年稽徵機關核算執行業務者收入標準及附註」係主管稽徵機關即
    被告基於前述所得稅法施行細則第十三條第三項之授權，徵詢同業公會意見擬訂
    ，並依程序報請財政部核定實施，於法洵非無據，亦與所得稅法第八十三條第一
    項、同法施行細則第十三條第二項規定並無違背，原告指該標準及附註欠缺法律
    依據云云，自有誤會。
三、上開標準及附註有無違反公寓大廈管理條例第四條第二項規定？
    經查該條例第四條第二項規定為「專有部分不得與其所屬建築物共用部分之應有
    部分及其基地所有權或地上權之應有部分分離而為移轉或設定負擔。」，係指公
    寓大廈房屋及土地所有權，為移轉或設定負擔時，不得分離辦理；此係因房屋與
    土地雖各有其所有權惟具有主從或附合不宜分離之性質，故予以明文禁止其分別
    移轉，以避免權利之混亂，純係就私權行使所為之限制，要與公法上稅捐之稽徵
    無涉。此外就代書受委任辦理事務之實務而言，其所辦理之標的物土地及房屋，
    各有所有權，一筆所有權即有一份權狀，其所需辦理之手續，應就各份權狀內容
    分別處理。故財政部所屬各地區國稅局於徵詢各該同業公會意見後，擬定報由財
    政部核定實施，有財政部八十九年十一月十六日台財稅第○八九○○七一四八八
    號函附卷可參。且查，該代書業執行業務之收費標準，即以「件」為單位，所稱
    「件」．．就同一收文案有多筆土地或多棟房屋者，以土地一筆為一件或房屋一
    棟為一件計算；另每增加土地一筆或房屋一棟，則加計百分之二十五，加計部分
    以加計至百分之四百為限，作為未設置帳簿記載實際收入之業者，核算其收入之
    標準；經核其件數之計算亦已充分考量實務上同一收文案有多筆土地或多棟時，
    僅以土地一筆或房屋一棟為一件計算，其每增加土地一筆或房屋一棟，則僅加計
    四分之一件，加計部分，亦僅加計至百分之四百為限，並未將每一筆土地或房屋
    均計為一件核定其收入，亦甚公允。原告雖另又稱被告從未告知設置帳簿云云。
    但查，原告係從事代書業，其經常受任為他人處理事務，對於相關法令，自應熟
    稔，且人民有依法納稅之義務，原不得以不知法律而主張免除或減輕其應納稅金
    額。原告因未依規定設置帳簿，無法提示帳證供核，被告機關乃依所得稅法第八
    十三條第一項、同法施行細則第十三條第二項規定，就查得除核定筆數外，為原
    告所不爭執之電腦核定清單列印之資料按同業一般收費及費用標準核定其當年度
    所得額，補徵稅款，揆諸首揭說明，於法並無違誤。訴願決定予以維持，亦無不
    合，原告起訴意旨為無理由，應予駁回。
據上論結，本件原告之訴為無理由，爰依行政訴訟法第九十八條第三項前段，判決如
主文。
中      華      民      國     九十     年      三      月    二十八    日
                         臺 北 高 等 行 政 法 院  第 四 庭
                                           審 判 長 法  官  張瓊文
                                                    法  官  梁力求
                                                    法  官  黃清光
右為正本係照原本作成。
如不服本判決，應於送達後二十日內，向本院提出上訴狀並表明上訴理由，如於本判
決宣示後送達前提起上訴者，應於判決送達後二十日內補提上訴理由書（須按他造人
數附繕本）。
中      華      民      國     九十     年      三      月    二十九    日
                                                    書記官  楊子鋒


司法院資訊處製作；財團法人民間司法改革基金會備份。
